臺灣嘉義地方法院刑事判決
111年度簡上字第95號
上  訴  人  
即  被  告  林守智



輔  佐  人  
即被告之子  林志隆


上列上訴人因傷害案件，不服本院111年度嘉簡字第609號中華民
國111年6月24日第一審簡易判決（聲請簡易判決處刑案號：臺灣
嘉義地方檢察署111年度偵字第2606號），提起上訴，本院合議
庭為第二審判決如下：
    主  文
原判決撤銷。
林守智犯傷害罪，處拘役拾日，如易科罰金，以新臺幣壹仟元折
算壹日。
    犯 罪 事 實
一、林守智於民國111年1月7日8時23分許，在嘉義市○區○○街00
    號福義軒成功門市外排隊購買商品時，因認楊謝罔市插隊，
    而趨前勸誡未果，反遭楊謝罔市以右手推打身體而倒退（楊
    謝罔市涉嫌傷害罪之部分，業經檢察官以111年度偵字第260
    6號為不起訴處分確定），林守智因而心生不滿，基於傷害
    之犯意，向前用右手抓住楊謝罔市右手並往楊謝罔市身體後
    方推，致楊謝罔市因而倒地，受有左髖挫傷之傷害。
二、案經楊謝罔市訴由嘉義市政府警察局第一分局報請臺灣嘉義
    地方檢察署檢察官聲請以簡易判決處刑。
    理  由
一、本案以下作為判決基礎所引用的證據，檢察官、被告林守智
    均同意作為證據（本院卷180至184頁、205頁），本院審酌
    該等證據之取得，並無違法或不當等不適宜作為證據的情形
    ，自均具有證據能力。
二、被告固坦承於上揭時、地排隊購買福義軒商品時，因認告訴
    人楊謝罔市插隊，而上前勸誡，以及案發後告訴人受有左髖
    挫傷之傷害等事實，惟矢口否認有何傷害之犯意，辯稱：我
    對告訴人說她插隊，她沒有回應，她就右手一拳打過來，我
    是怕她打我第2次，才推她的手，而且是45度往下推，不是
    往前推，如果我要傷害她，我大可拿我左手的椅子攻擊她，
    也可以兩手往前推，且她跌坐在地後，也可以繼續追打，但
    我都沒有這麼做，足見我沒有傷害之犯意等語。
三、本院認定事實所憑之證據及理由：
  ㈠被告於111年1月7日8時23分許，在福義軒成功門市外排隊購
    買商品過程中，因認告訴人插隊，而趨前勸誡未果，反遭告
    訴人以右手推打身體而倒退之事實，業據被告供陳在卷（本
    院卷179頁），復有本院勘驗監視器光碟後所製作之勘驗筆
    錄1份在卷可憑（本院卷198頁、211至219頁），此部分之事
    實，堪以認定。
  ㈡被告於當日8時23分42秒遭告訴人徒手推打而倒退後，旋於8
    時23分43秒站穩腳步，接著在不到1秒的時間內，便向前用
    右手抓住告訴人右手，將告訴人右手往告訴人身體後方推，
    告訴人嗣於8時23分44至45秒往後倒地各節，有前揭勘驗筆
    錄（第四、六點）在卷可佐。由上可知，被告遭告訴人推打
    後，確有以右手抓住告訴人之手並往後推之方式，對告訴人
    進行反擊，致告訴人往後跌坐在地甚明。之後告訴人於同日
    10時2分至天主教聖馬爾定醫院就醫，經診斷受有左髖挫傷
    之傷勢，則有該院出具之乙種診斷證明書1紙為證（警卷13
    頁），而從時間序列以及告訴人倒地之情形以觀，告訴人所
    受之傷勢，衡情應與被告之反擊行為具有相當因果關係，此
    亦為被告所是認（本院卷179頁、197頁、205頁）。是以告
    訴人證稱於案發當日遭被告推倒而受有前揭傷害等語（警卷
    7頁），自可採信為真。從而，告訴人既有因被告之反擊行
    為而受傷，則被告客觀上自已構成刑法之傷害罪，應無疑義
    。
  ㈢告訴人於當日8時23分42秒抬起右手推打被告後，右手的高度
    於43秒時，便已較推打時略低，也未有明顯再推打的動作等
    情，此有上揭勘驗筆錄（第五點）在卷可參。是以告訴人朝
    被告推打1次後，即已將右手往下放，而無明顯再次推打之
    行為，可認告訴人之推打行為已於斯時結束。然依前揭㈡所
    述，被告乃於8時23分43秒站穩腳步，接著在不到1秒的時間
    內，便向前以用右手抓住告訴人右手並往後推之方式，對告
    訴人進行反擊。故由被告、告訴人2人之動作以觀，可見被
    告在告訴人之推打行為結束後，並未先與告訴人理論，或予
    以迴避甚或舉起手中之椅子阻擋在前（被告自陳當時左手持
    有1張椅子，見本院卷178頁），以防止下一步「可能」的攻
    擊（假設語氣），反立刻站穩腳步後，往告訴人方向踏近，
    對告訴人施以反擊致告訴人倒地，由此以觀，實難認其無傷
    害告訴人之犯意。
  ㈣按正當防衛必須對於現在不法之侵害始得為之，侵害業已過
    去，或無從分別何方為不法侵害之互毆行為，均不得主張防
    衛權，而衡之一般社會經驗法則，互毆係屬多數動作構成單
    純一罪而互為攻擊之傷害行為，縱令一方先行出手，而還擊
    之一方在客觀上苟非單純對於現在不法之侵害為必要排除之
    反擊行為，因其本即有傷害之犯意存在，則對其互為攻擊之
    還手反擊行為，自無主張防衛權之餘地（最高法院92年度台
    上字第3039號判決意旨參照）。就本案而言，被告雖先遭告
    訴人推打，但其在告訴人推打結束即侵害業已過去後，立即
    向前將告訴人推倒，自非單純對於現在不法之侵害為必要排
    除之反擊行為，揆諸前揭說明，亦無主張防衛權之餘地。
  ㈤被告雖以前詞置辯，惟查：
　　⒈告訴人於當日8時23分42秒抬起右手推打被告後，右手的高
      度於43秒時，便已較推打時略低，也未有明顯再推打的動
      作等情，已如前所述，則被告辯稱係為了怕告訴人打第2
      次，才推告訴人的手云云，已難以盡信。況且，縱使被告
      擔心告訴人再為推打行為，但其既已抓住告訴人之右手，
      則以雙方之年齡（告訴人也已高齡84歲）、體態（從監視
      器畫面來看，被告身高較告訴人為高，二人均屬一般正常
      身材），應已足以防止危險發生。假若告訴人仍執意繼續
      推打被告，衡情亦應會看到雙方手部會有拉扯之動作，然
      實情係被告直接抓住告訴人之右手，將告訴人的右手往告
      訴人的身體後方推，顯然被告抓住告訴人右手，並不僅是
      為防止危險之發生，反係有主動反擊之意甚明。故被告辯
      稱其無傷害之犯意，實難憑採。
　　⒉被告於案發時雖未以左手所持之椅子攻擊告訴人、未以兩
      手推告訴人，以及未在告訴人倒地後上前追打，然其不為
      上揭行為之原因不止一端，有可能係反應不及，又或者係
      其無意以更為激烈之手段對告訴人進行反擊，甚或因當時
      人群眾多，已無機會再為進一步之攻擊等等，尚無從由此
      遽然反推被告無傷害告訴人之意，故被告以其未為上揭行
      為，而主張其無傷害之犯意云云，並不足採。
　　⒊被告雖以其推告訴人時，不是往前推，而是以俯角約45度
      之方向往下推，來防止告訴人再進一步往上、往前伸直右
      上臂之攻擊，並基此主張其無傷害之犯意云云，然被告乃
      係抓住告訴人之右手，將告訴人的右手往告訴人的身體後
      方推，已如前所述，且從監視器畫面截圖觀之（本院卷21
      7至218頁），被告在推告訴人之整個過程時，被告之右手
      僅略低水平高度（即雙手向前平舉之高度）而已，並無被
      告所稱之上揭情形。被告主張其係以俯角約45度往下推的
      依據即本院卷93頁之監視器畫面截圖（即被告所提答辯狀
      之附件7），乃係被告完成推告訴人之動作後，手臂順勢
      自然往下之情形，實無從以此張截圖來支持其所為之主張
      為真。被告忽略影片之連續動作，執著於不到1秒中之各
      逐格截圖，並對各個不到1秒之瞬間動作，賦與過度之解
      釋，自非可採。
  ㈥綜上所述，本案事證明確，被告之傷害犯行堪以認定，應依
    法論科。
四、核被告所為，係犯刑法第277條第1項之傷害罪。又被告為22
    年生，有其個人基本資料1紙在卷可憑（警卷4頁），是其行
    為時已年滿88歲，年事已高，而本院審酌本案係因排隊所起
    之紛爭，且在被告推倒告訴人之前，係先遭告訴人以右手推
    打身體，始一時氣憤為本案犯行，故綜合本案犯罪情節，認
    依刑法第18條第3項規定減輕其刑，尚屬合理。
五、撤銷改判之理由：原審判決認被告罪證明確，予以論罪科刑
    ，固非無見。惟原審於量刑時，疏未論及被告為本案犯行前
    ，係先遭告訴人徒手推打身體此項事實，且被告行為時已年
    滿88歲，原審亦未依刑法第18條第3項審酌其情形是否予以
    減輕其刑，均有未洽。被告雖仍執前詞，否認有傷害犯行而
    提起上訴，固無理由，但因原判決有前開可議之處，自屬無
    可維持，應由本院予以撤銷改判。
六、本院審酌被告：⑴高職畢業之智識程度；⑵現已退休，經濟狀
    況小康；⑶已婚，育有2名子女之家庭狀況；⑷未有相同類型
    之犯罪前科，有臺灣高等法院被告前案紀錄表在卷可佐；⑸
    因認告訴人插隊而趨前告誡未果，甚先遭告訴人主動推打身
    體，始一時氣憤，而為本案犯行之犯罪動機；⑹以徒手抓住
    告訴人之手並將告訴人推倒在地之方式，致告訴人受有左髖
    挫傷傷害之犯罪情節；⑺犯後否認犯行等一切情狀。本院認
    量處如主文所示之刑，並諭知易科罰金之折算標準，應屬適
    當。
據上論斷，應依刑事訴訟法第455條之1第1項、第3項、第369條
第1項前段、第364條、第299條第1項前段，刑法第277條第1項、
第18條第3項、第41條第1項前段，刑法施行法第1條之1第1項，
判決如主文。　
本案經檢察官呂雅純聲請簡易判決處刑、檢察官葉美菁到庭執行
職務
中　　華　　民　　國　　111 　年　　12　　月　　8 　　日
                  刑事第三庭    審判長法  官  吳育霖
                                      法  官  方宣恩
                                      法  官  張佐榕
以上正本證明與原本無異。
本件不得上訴。
中　　華　　民　　國　　111 　年　　12　　月　　8 　　日
                                      書記官　連彩婷